臺灣高等法院刑事判決　　　　　　　　　　　　九十三年度上更(一)字第四二六號
　　上　訴　人
　　即　被　告　簡榮畇原名甲.
　　選任辯護人　徐原本　律師
　　　　　　　　陳偉民　律師
右上訴人因偽造文書等案件，不服臺灣桃園地方法院八十七年度訴字第六一八號，中
華民國八十九年十月十一日第一審判決（起訴案號：臺灣桃園地方法院檢察署八十六
年度偵字第一五七四四號）提起上訴，判決後經最高法院發回更審，本院更為判決如
左：
    主  文
原判決撤銷。
簡榮畇無罪。
    理  由
壹、公訴意旨略以：被告甲○○（嗣更名為簡榮畇）係桃園縣中壢市○○街十三號一
    樓「淨豐房屋仲介有限公司」（下稱淨豐公司）之負責人，知悉退伍榮民乙○○
    思鄉情切，時常往返台灣與大陸地區，急欲將所有之門牌號碼為桃園縣中壢市○
    ○里○鄰○○路一二二巷九十號之二層房屋一樓之建物（中壢市○○段一四五建
    號）及基地（中壢市○○段三三地號、面積為八十三平方公尺）脫手求現，乃意
    圖為自己不法之所有，於民國（下同）八十四年四月二十八日，在上址，佯與乙
    ○○簽立託售約定，約定委售底價為新臺幣（下同）三百五十萬元高價，然均未
    將之出售，乙○○不知有詐，另於八十四年八月二十八日，降低委售底價為三百
    萬元，甲○○亦同時支付乙○○五千元，以取得信任，乙○○遂於八十四年九月
    八日放心出境至大陸探親，未料至八十四年十一月五日返回時，發現該屋未能售
    出，乙○○仍不疑有詐，再於八十四年十一月十日，逕與甲○○簽立上開房地之
    不動產買賣契約，以二百九十五萬元之代價，作價出售予甲○○，同時交付印鑑
    章及土地所有權狀等物，甲○○並當場交付五千元定金，由乙○○收訖，雙方並
    約定價款應於八十四年十二月三十一日前分期給付完畢，詎甲○○取得上開資料
    後，即於八十五年一月十三日辦理過戶，將上開房地登記為自己名義，再於八十
    五年一月二十四日，將前開詐得過戶之房地權狀，持向大安商業銀行股份有限公
    司（下簡稱為大安銀行）借款設定本金最高限額為三百七十二萬元之抵押權，取
    得現款供己花用，然僅分二次支付乙○○美金三萬元及新臺幣三十萬元，折合共
    計新台幣一百三十萬元，即拒不付款，並為掩飾犯行，竟盜蓋乙○○之印鑑章於
    前開不動產買賣契約之付款明細表上，用以表示乙○○已收訖價款之憑證，足生
    損害於乙○○。嗣經乙○○催討無著，始知收騙。因認被告甲○○涉犯刑法第三
    百三十九條第一項、第二百十六條行使第二百十條文書罪嫌云云。
貳、公訴人認被告涉有上開犯行，無非以告訴人之指訴及淨豐不動產委託代理專賣契
    約書、淨灃房屋仲介有限公司房地買賣確認書、不動產買賣契約書，為其主要之
    論據。惟訊之被告固坦承有與告訴人乙○○訂立房屋託售契約書及買賣契約書，
    以二百九十五萬元之價格向告訴人買受右開房地，但堅決否認有任何詐欺、偽造
    文書犯行，辯稱：伊已將買賣價金全數支付告訴人，分別係於八十四年八月二十
    八日與告訴人訂立房地買賣確認書時，支付告訴人五千元；於八十四年十一月十
    日與告訴人訂立房地買賣契約書，又支付告訴人五千元；八十四年十二月十五日
    又支付告訴人一百萬元，此一百萬元因應告訴人之要求，伊乃將其中之新臺幣七
    十萬元換成美金，換美金時，告訴人亦有與伊及伊之另一友人蔡玬桂共至農民銀
    行兌換，兌換完成，伊親手將折合新臺幣七十萬元之美金交給告訴人；八十四年
    十二月十九日再支付告訴人新臺幣六十萬元，其中包含美金二萬多元再加上新臺
    幣，共相當於新臺幣六十萬元，此美金二萬多元係在遠東銀行兌換的；伊再於八
    十五年二月二日支付告訴人一百三十四萬五千元，因伊於八十四年十二月十五日
    支付告訴人一百萬元時忘了請告訴人簽收，故八十五年二月二日之付款明細表上
    ，係當日支付之一百三十四萬五千元加上該一百萬元，合計共二百三十四萬五千
    元，一併記在該日之支付欄內，交由告訴人簽收等語。
參、按犯罪事實應依證據認定之，無證據不得推定其犯罪事實。被告或其他共犯之自
    白，不得作為有罪判決之唯一證據，仍應調查其他必要之證據，以察其是否與事
    實相符；刑事訴訟法第一百五十四條第二項、第一百五十六條第二項分別定有明
    文。又事實之認定，應憑證據，如未能發現相當證據，或證據不足以證明，自不
    能以推測或擬制之方法，以為裁判基礎。且認定犯罪事實所憑之證據，雖不以直
    接證據為限，間接證據亦包括在內；然而無論直接證據或間接證據，其為訴訟上
    之證明，須於通常一般之人均不致有所懷疑，而得確信其為真實之程度者，始得
    據為有罪之認定，倘其證明尚未達到此一程度，而有合理之懷疑存在時，事實審
    法院復已就其心證上理由予以闡述，敘明其如何無從為有罪之確信，因而為無罪
    之判決，尚不得任意指為違法，最高法院四十年台上字第八六號、七十六年台上
    字第四九八六號亦分別著有判例。經查：
  一被告並無施用詐術購買系爭房地之情事：
    (一)告訴人乙○○於本院更審前調查中陳稱：（問：八十四年十一月十日不動產房
      地買賣契約書是否你親自蓋章簽名的？你將房、地賣給被告甲○○？）沒有意
      見，是我與被告甲○○簽的，是在我家簽的就是桃園縣中壢市○○里○鄰○○
      路一二二巷九十號之二層房屋，我以新臺幣二百九十五萬元賣給他，我本來要
      賣給他新臺幣三百萬元，被告甲○○當時是房屋介紹人，我知道我與被告所簽
      的是不動產房地買賣契約書，我有收被告甲○○訂金新臺幣五千元、三萬美金
      ，其他就沒有了；... 被告甲○○沒有按照約定付我錢云云（見本院更審前上
      訴字卷第四十二頁、第五十一頁）。
    (二)證人即擔任銷售房屋之戴杏安於本院更審前調查中證稱：我知道乙○○有將門
      牌號碼桃園縣中壢市○○里○鄰○○路一二二巷九十號之二層房屋一樓之建物
      （中壢市○○段一四五建號）及基地（中壢市○○段三三地號、面積為八十三
      平方公尺）委託給甲○○賣，後還由被告甲○○買受；... 這些事情都是乙○
      ○跟我聊天講的，因乙○○都是一早到公司來拿錢，乙○○在等被告甲○○時
      ，就與我提起來的；乙○○最先是委託被告甲○○賣，最初是以新臺幣三百五
      十萬元賣，賣不掉，後來乙○○從大陸回來，就議價新臺幣三百萬元，降新臺
      幣五萬元，降價以新臺幣二百九十五萬元底價出售，由被告甲○○買下來等語
      （見本院更審前上訴字卷第三十六頁、第三十七頁）。證人即擔任助理之黃寶
      蓮於本院更審前調查中亦證稱：乙○○有將門牌號碼桃園縣中壢市○○里○鄰
      ○○路一二二巷九十號之二層房屋一樓之建物（中壢市○○段一四五建號）及
      基地（中壢市○○段三三地號、面積為八十三平方公尺）賣給甲○○云云（見
      本院更審前上訴字卷第三十八頁）。
    (三)由此足徵系爭房地買賣契約之簽訂，係因告訴人委託被告以新臺幣三百五十萬
      元求售，嗣降價為新臺幣三百萬元仍無法賣出，經告訴人之同意，再降價新臺
      幣五萬元；而以新臺幣二百九十五萬元之價格將系爭房地售予被告甲○○。告
      訴人降價求售及被告願以該價格承購系爭房地等情事，乃屬「契約自由原則」
      之範疇，是否構成民事之詐害行為，並非本院所得審究；然就上開買賣之過程
      ，尚不足以認定被告有施用「詐術」，使告訴人陷於「錯誤」而為「處分」系
      爭房地之行為，尚難遽以「詐欺罪」相繩。
  二本件產權移轉及設定抵押之手續係被告依約辦理：
    (一)依告訴人所簽訂之系爭不動產買賣契約第六條約定，雙方應於第一次付款（即
      簽約日八十四年十一月十日）同時將移轉登記所須交付之文件書類備齊，並加
      蓋印鑑章交予雙方指定之承辦代書專責辦理（見偵查卷第五十四頁）。參以：
      印鑑證明原則上須本人親自到場請領，是告訴人乙○○既於八十四年十一月十
      五日至桃園縣中壢市戶政事務所請領印鑑證明（見原審卷第六十三頁），足徵
      當時印鑑章仍在告訴人乙○○之管領中無疑。從而，被告甲○○於本院更審前
      所辯：告訴人乙○○的印鑑章我沒有保管，蓋好他自己就收回去，是代書葉美
      琴經由我拿過戶的資料給他時，告訴人乙○○他自己蓋章的，八十四年十一月
      或十二月送件，是我給一百萬元之後的事情，告訴人乙○○的印鑑證明是我開
      車載告訴人乙○○去戶政所申請的，在八十四年十一月十五日申請的，申請書
      是我寫的，印章是告訴人乙○○自已蓋的乙節（見本院更審前上訴字卷第一五
      一頁、第一七七頁），應堪採信。職是，被告依系爭不動產買賣契約第六條之
      約定，於收受告訴人所交付之文件書類及印鑑證明後，交由承辦之代書辦理所
      有權移轉登記等事宜，尚與系爭不動產買賣契約之本旨相符，並無任何違法情
      事。
    (二)次查，依卷附爭不動產買賣契約第五條之約定，系爭買賣預定貸款金額「依銀
      行評估」，藉以抵付前條之「尾款」（即預定八十四年十二月三十一日之「第
      三次付款」期日，支付計一百九十四萬五千元正）；由此項約定可知：「第三
      次付款」與銀行貸款之核撥息息相關，若銀行貸款之核撥遲延，必然導致「第
      三次付款」相對遲延。再查：本件土地增值稅計十二萬三千九百一十四元，於
      八十五年一月五日始向中國農民銀行繳納（見原審卷第五十八頁），已在原預
      定之「第三次付款」期日之後；復參以本件房地移轉登記於八十五年一月五日
      繳納土地增值稅後，旋於同日送件（見原審卷第五十六頁）；八十五年一月十
      三日過戶登記後之第十一日（即八十五年一月二十四日）即以該房地辦理本金
      最高限額三百七十二萬元之抵押權予大安銀行，旋於八十五年一月三十日聲請
      大安銀行借貸三百十萬元，有大安銀行八十九年九月十八日之陳報狀及其附件
      計算書可據（見原審卷第八十一頁至第八十九頁）。則被告甲○○於本院更審
      前調查中所供：（問：你有拿告訴人乙○○的房子設定抵押？）我付了一半款
      項，才拿去設定抵押的；沒有付清尾款，是因為增值稅的問題，辦自用住宅稅
      率；... （問：為何未清尾款就設定抵押？）沒有付清尾款，是因為增值稅的
      問題，因要辦自用住宅稅率，所以在八十五年二月二日才付清尾款，慢了一個
      月等語（見本院更審前上訴字卷第一二五頁），自堪採信。
    (三)證人即承辦之代書張明鳳於本院更審前調查時經隔離訊問，證稱：是被告甲○
      ○委託我辦理的，屋主有無去，我已沒有印象，因為被告甲○○是開仲介公司
      ，我們彼此有工作上的配合，這件是我辦理的，我們是到被告甲○○的仲介公
      司去簽約，很少到我這裡簽約；... 證件係何人交給我的，因時間太久，我已
      沒有印象；... 我是先把把公契移轉契約書字寫好後，我會把要蓋章的地方用
      鉛筆畫圈圈，再交給被告甲○○去蓋章的，我沒有接觸到買賣雙方的印鑑章；
      ... 何人交給我的印鑑證明，因時間太久，我已沒有印象；... 八十四年十一
      月十二日打公契移轉契約書，那天寫好後幾天，交給雙方蓋章，在八十四年十
      一月十六日送件，申請移轉現值也是在八十四年十一月十六日，順便申請自用
      繳納，在八十四年十二月二十九日左右，稅單核定下來，有蓋查欠章，按照自
      用宅稅率，時間會拉長約要一個月，才核定自用住宅稅率，契稅也是當天下來
      ，才能辦理過戶，按照當時稅捐處的流程，申請自用住宅稅率約要一個月的時
      間，若不申請自用住宅稅率要十四日左右就會下來，本件是我送件的，設定抵
      押是我辦的，但不是我送件的，在八十五年需要土地專業證照制度，是委託送
      件，是向大安銀行設定抵押云云（見本院更審前上訴字卷第二一二頁至第二一
      四頁）。經核與被告所述及卷內相關證據資料之日期及過程相符；則被告所為
      除與契約之約定略有遲延之瑕疵外，並未悖離系爭不動產買賣契約之本旨，自
      難謂有何違法之可言。
  三被告就系爭房地買賣價金之給付始末：
    (一)告訴人乙○○於本院更審前調查中指稱：（問：被告甲○○何時有付款？）第
      一次八十四年十一月十日簽約有給我新臺幣五千元，第二次八十四年十二月十
      五日有交給我三萬美金，折合新臺幣一百萬元，第三次八十四年十二月二十一
      日有約定要付我錢新臺幣一百九十四萬五千元，但只有給我新臺幣三十萬元，
      八十六年五月我從大陸回來臺灣，被告甲○○才給我新臺幣三十萬元，是我去
      找被告甲○○那裡，是到被告甲○○的公司要，才給我新臺幣三十萬元，尚還
      有餘款新臺幣一百六十四萬五千元沒有給我；... （問：何時出境、入境？）
      庭呈
      ，八十五年二月九日出境，八十五年五月二日入境；... 我土地所有權狀、建
      物所有權狀正本都還在我這裡，因被告甲○○餘款沒有給我錢，就把權狀放在
      我這裡云云（見本院更審前上訴字卷第四十一頁、第五十一頁）。依告訴人之
      前揭供述可得知，系爭不動產買賣價金為新臺幣二百九十五萬元，被告既於八
      十四年十一月十日給付告訴人新臺幣五千元（第一次），八十四年十二月十五
      日給付告訴人三萬美金，折合新臺幣一百萬元（第二次），八十四年十二月二
      十一日給付告訴人新臺幣三十萬元（第三次），八十六年五月又給付告訴人新
      臺幣三十萬元（第四次），合計給付金額應為新臺幣一百六十萬五千元；則截
      至給付尾款前，所賸未付之餘款金額應為一百三十四萬五千元。告訴人稱尚還
      有餘款新臺幣一百六十四萬五千元未付，應係誤算；或告訴人認上開三十萬元
      價金僅給付一次（三十萬元），而非二次（六十萬元）。又查，依據卷附房地
      買賣契約付款明細表所載，被告確實有於八十四年十二月十九日交付六十萬元
      ，有告訴人簽名蓋章之買賣契約付款明細表在卷可查（見偵查卷第五十六頁背
      面）。另觀諸本件買賣契約付款明細表之記載，被告最後支付尾款之時間為八
      十五年二月二日，在此期日後之八十六年五月間，並無被告付款之記載；再依
      告訴人所提出之
      ，而無八十六年五月入境之紀錄；則告訴人所稱：八十六年五月我從大陸回來
      臺灣，被告甲○○才給我新臺幣三十萬元，是我去找被告甲○○那裡，是到被
      告甲○○的公司要，才給我新臺幣三十萬元乙節，顯與事實不符，自無足採。
      被告陳稱：於八十四年十二月十九日實付六十萬元等語，則核與房地買賣契約
      付款明細表所載相符，應可採信。是本件應給付之房屋價金，截至被告給付尾
      款之前，合計給付金額應為新臺幣一百六十萬五千元，賸下未付之餘款金額應
      為一百三十四萬五千元，洵堪認定。
    (二)被告於本院審理中又供稱：八十四年十一月我有跟告訴人乙○○買房、地，告
      訴人乙○○頭先是委託我賣，後來由我買下來，我是以新臺幣二百九十五萬元
      之價格向告訴人買受房、地；... 於八十四年十一月十日與告訴人訂立房地買
      賣契約書，支付告訴人新臺幣五千元（係八十四年八月二十八日所簽訂之「房
      地買賣確認書」所受之五千元移轉而來）；八十四年十二月十五日又支付告訴
      人新臺幣一百萬元，此新臺幣一百萬元因應告訴人之要求，我乃將其中之新臺
      幣七十萬元換成美金，換美金時，告訴人亦有與我及我之另一友人蔡玬桂共至
      農民銀行兌換，兌換完成，是我親手將折合新臺幣七十萬元之美金交給告訴人
      ；八十四年十二月十九日再支付告訴人新臺幣六十萬元，其中包含美金二萬多
      元再加上新臺幣，共相當於新臺幣六十萬元，美金二萬多元是我在遠東銀行兌
      換的；我再於八十五年二月二日支付告訴人新臺幣一百三十四萬五千元，因我
      在八十四年十二月十五日支付告訴人新臺幣一百萬元時忘了請告訴人簽收，所
      以在八十五年二月二日之付款明細表上，是當日支付之新臺幣一百三十四萬五
      千元加上該新臺幣一百萬元，合計共新臺幣二百三十四萬五千元，一起記在該
      日之支付欄內，有請告訴人簽收；... （問：第三次，何時付款的？）第三次
      是我到告訴人乙○○的家，八十四年十二月十九日我付款新臺幣六十萬元，那
      新臺幣六十萬元，是客戶的錢，我拿給告訴人乙○○，證人黃寶蓮有看到；尾
      款新臺幣一百三十四萬五千元，在八十五年二月二日我給告訴人乙○○了，是
      在中壢遠東商銀有換二萬一千元美金有單子買匯，折合新臺幣五十七、五十八
      萬元，我就交給告訴人乙○○，他有蓋章，另還有現金，合計是新臺幣一百三
      十四萬五千元，我是在告訴人乙○○的家交給他錢的，告訴人乙○○拿到錢，
      人就出國了，只有銀行的人在場，沒有第三人在場看到云云（見本院更審前上
      訴卷第六十九頁、第七十頁、第一○八頁、第一○九頁、第一二四頁、第一五
      一頁、第一七七頁）。
    (三)經本院於更審前向遠東國際商業銀行中壢分行函查被告八十五年二月間在該行
      買匯水單及相關資料結果，被告確實曾於八十五年二月二日向該行買匯二萬一
      千元美金，折合新臺幣五十七萬九千一百八十元（匯率為二七‧五八），有遠
      東國際商業銀行中壢分行九十年六月二十六日遠銀壢字第六○號函及所附買匯
      水單等資料在卷足憑（見本院更審前上訴字卷第一八八頁至第一九０頁）；該
      等資料核與被告提庭附卷之賣出外匯水單及手續費收據及交易申報書相符（見
      本院更審前上訴字卷第八十九頁、第九十頁）。另據證人蔡玬桂於原審證稱：
      八十四年十二月中旬，伊確實有與被告至農民銀行新明分行將七十萬元新臺幣
      兌換成美金，被告跟伊說要兌換成美金給告訴人，告訴人準備要賣房子給被告
      ，因告訴人要至大陸討老婆，被告在銀行兌換美金後有當場交給告訴人美金二
      萬多元云云（見原審卷第六十頁正、反面）。證人即淨豐公司職員戴杏安亦於
      本院更審前調查時到庭具結證稱：（問：被告甲○○付過幾次款？）第一次是
      乙○○到公司等，公司是八點半才上班，乙○○是到公司門口等，這次乙○○
      說要換美金；第二次也是乙○○也到公司門口等，這次乙○○也說要換美金；
      ... （問：被告甲○○付款給告訴人乙○○的情形？）有二次（按係指未包括
      給付訂金之一次），是告訴人乙○○到我公司等被告甲○○，我聽他們在講，
      第一次是到農民銀行，第二次是到遠東商銀，實際上有無領錢交錢，我沒有在
      場，我不知道等語（見本院更審前上訴字卷第三十七頁、第一二四頁）。足徵
      被告確實曾先後「二次」偕同告訴人同至農民銀行及遠東商業銀行兌換美金，
      用以支付告訴人價款。再查，告訴人於八十四年十二月十九日收受被告所交付
      之美金（折合新臺幣七十萬元）後，即於八十四年十二月二十日出境；又於八
      十五年二月二日收受被告所交付之美金二萬一千元後，即於八十五年二月九日
      出境，有告訴人提出
      卷第八十一頁正、反面）。參以：被告曾於八十五年二月二日向遠東國際商業
      銀行中壢分行買匯二萬一千元美金（當時匯率二十七點五八元，折合台幣五十
      七萬九千一百八十元），有買匯水單及相關資料附卷足據（見本院更審前上訴
      字卷第一八九頁、第一九０頁）；又於同日自被告本人設於大安商業銀行活其
      儲蓄存款帳戶中提領二百二十一萬元，亦有該帳戶存款明細表在卷可憑（見本
      院更審前上訴字卷第一一一頁）。則被告所辯：其於八十五年二月二日交付告
      訴人二萬一千元美金，及自大安銀行中壢分行所提領二百二十一萬元中之七十
      六萬五千餘元新台幣現款（按確實金額為七十六萬五千八百二十元）云云，應
      堪採信。
  四被告之資金流程足為給付價金之佐證：
    (一)被告於本院更審前審理中供稱：第一次是五千元，第二次是八十四年十二月十
      五日的壹佰萬元，其中三十萬元是公司的週轉金，另外七十萬元是蔡玬桂向銀
      行領的，我是向他調的，後來有還給蔡玬桂，這次並有換美金；第三次八十四
      年十二月十九日的六十萬元，是我公司賣房子，客戶給的錢，是現金，這次沒
      有換美金。第四次是八十五年二月二日，我有從大安銀行提領貳佰貳拾壹萬元
      ，我有付給告訴人乙○○一百三十四萬五千元，這次也有換美金；... 吳秋亮
      的介紹費是簽發支票給我，在八十四年十一月我存入銀行，兌現後，入我公司
      ；... 證人余松發有給我仲介費十三萬元，是包含在總價裡面的，我們沒有另
      外約定仲介費，另外賣主有給我二十萬元的仲介費，是事先約定好的；... 我
      有向證人蔡玬桂借七十萬元，我是前幾天有去蔡玬桂他店裡先跟他講過，也有
      打電話給證人蔡玬桂，證人蔡玬桂七十萬元是在農民銀行新民分行交給我的。
      我是在農民銀行新明分行是用我自已的名義買匯的，另外台幣三十萬元，七十
      萬元是換美金，所以我八十四年十二月十五日共交付告訴人乙○○一百萬元云
      云（見本院更審前上訴字卷第七十頁、第一二五頁、第一五○頁）。
    (二)證人蔡玬桂於本院更審前調查中證稱：（問：八十四年十二月十五日有無與被
      告甲○○到農民銀行新明分行換美金？有無借被告甲○○錢？情形為何？）我
      有借給被告甲○○七十萬元，我當天中午在農民銀行新明分行有交給被告甲○
      ○七十萬元，我錢是從家裡帶出去的，七十萬元是我前幾天從農民銀行領出來
      的，是當天領的或前一天領的我已忘記了，帳戶不是我的名字，戶名好像是上
      皇企業社或陳貞君的名字，我七十萬元是在農民銀行新明分行的警衛那裡交給
      被告甲○○，告訴人乙○○也在場，買美金是被告甲○○買的，我在銀行我還
      有問乙○○，我問他為何要賣房子？要去那裡？他說他要回大陸娶老婆。因之
      前借錢的前幾天，被告甲○○就有打電話給我說要向我借七十萬元，確實時間
      我忘記了，因平常就有電話聯絡，我們是好朋友，我借錢給被告甲○○沒有說
      那時間還，也沒有收被告甲○○的利息云云（見本院更審前上訴字卷第一四八
      頁、第一四九頁）。證人余松發於本院更審前調查中亦證稱：（問：是否認識
      被告甲○○？有無交仲介費？情形為何？）我有買房子，是經過被告甲○○的
      仲介去買桃園縣平鎮市○○路六五巷二四弄十八之三一號的房子，是被告甲○
      ○帶我到代書那裡去辦的，仲介費約二成，總共一百六十五萬元，內含仲介費
      用等語（見本院更審前上訴字卷第一四九頁）。被告與證人蔡玬桂、余松發之
      前開供述，互核均為相符，所述資金流程亦無瑕疵可言，渠等所為之供述自堪
      採信。
    (三)被告確實有向遠東國際商業銀行中壢分行買匯二萬一千元美金，折合新臺幣五
      十七萬九千一百八十元（匯率為二七‧五八）；及於八十五年二月二日，自大
      安商業銀行第0000000000000號帳戶提領二百二十一萬元之情事
      ，分別有買匯水單、提款資料在卷可憑（見本院更審前上訴字卷第八十九頁、
      第九十頁、第一一○頁、第一一一頁）；另曾偕同告訴人同至遠東國際商業銀
      行中壢分行等情，亦據證人戴杏安證述如前（見本院更審前上訴字卷卷第三十
      七頁）。被告若非用以支付告訴人買賣房地價款，何須偕同告訴人至遠東國際
      商業銀行中壢分行？又豈會無故以新臺幣兌換美金，而徒然承受匯兌之損失？
      是被告辯稱：伊於八十五年二月二日已交付告訴人新臺幣一百三十四萬五千元
      （其中包含二萬一千元美金，餘為新台幣現款）等情，應堪採信。從而，前開
      八十四年十二月十五日所交付之新臺幣一百萬元（即三萬元美金），連同八十
      五年二月二日已交付告訴人之新臺幣一百三十四萬五千元（內含二萬一千元美
      金），合計即為記載於系爭房地買賣契約付款明細表上之新臺幣二百三十四萬
      五千元。可見系爭房地買賣契約付款明細表上有關新臺幣二百三十四萬五千元
      之記載，雖有略有瑕疵（按：實情應為八十四年十二月十五日付新臺幣一百萬
      元，八十五年二月二日付新臺幣一百三十四萬五千元）；然綜觀全部給付之金
      額，尚難謂為不實。
  五系爭房地買賣契約付款明細表之簽章問題：
    (一)本件檢察官在偵查中曾命告訴人當庭手寫之字跡以送鑑定（見偵查卷第三十四
      頁反面、第六十二頁）；然告訴人在本院更審前審理中對於該項當庭書寫字跡
      竟陳稱：「不是我寫的」云云（見本院更審前上訴字卷第七十七頁）。本件買
      賣契約付款明細表內於八十九年十二月十九日簽收六十萬元之「乙○○」簽名
      字跡，核與告訴人在檢察官偵查中當庭書寫之簽名字跡慣性特徵均相同，有憲
      兵司令部刑事支援中心八十七年四月十三日（八七）綱得字第０四五四一號鑑
      驗通知書在卷可證（見偵查卷第五十八頁），然告訴人卻不承認有收取此部分
      六十萬元款項之情事（見偵查卷第一、二頁告訴狀）。顯見告訴人於訴訟中之
      指述多有不實。
    (二)告訴人雖前後指稱於八十四年九月五日、八十四年十二月底將印鑑章交予被告
      保管，嗣又改稱於八十五年一月五日左右發現該印鑑章遭竊，過一段時間到內
      壢派出所報案。然查，告訴人曾於八十一年十一月十五日持該印鑑章向桃園縣
      中壢市戶政事務所申請印鑑證明，有桃園縣中壢市戶政事務所函送之印鑑證明
      、印鑑卡在卷可考（見本院更審前上訴字卷第四十七頁、第四十八頁）；則告
      訴人所指於八十四年九月五日即印鑑章交予被告保管云云，自非實在。次查，
      告訴人於八十四年十二月十九日在買賣契約付款明細表上蓋用該印鑑章簽收六
      十萬元後，旋於翌（二十）日出國，迄至八十五年一月五日始行返國，有告訴
      人提出
      正、反面）；則告訴人所指於八十四年十二月底印鑑章交予被告保管等語，亦
      非屬實。再查，經本院於更審前向桃園縣警察局中壢分局函查結果，據復稱：
      「本分局查無乙○○於八十五年一月間失竊報案紀錄」云云，有該局九十年七
      月二十五日中警分刑第二○七二三號函附卷可稽（見本院更審前上訴卷第二四
      ○頁）；則告訴人所指：於八十五年一月五日左右發現該印鑑章遭竊，過一段
      時間到內壢派出所報案乙節，亦不足採。遍閱全卷並查無相關資料足以佐證告
      訴人之印鑑章係在被告持有之中，或遭他人竊走。
    (三)告訴人乙○○曾於八十四年十二月間，收受被告所交付之新臺幣一百萬元等情
      ，始終為告訴人所不否認；然觀諸卷附買賣契約付款明細表，卻未曾有此項收
      款之記載。基此自可得見告訴人於收取被告交付之價款後，並不當然依一定之
      程序即刻在買賣契約付款明細表簽名、蓋章，以為簽收。
  六關於印鑑章之保管及過戶證件交付之問題：
    (一)告訴人乙○○於本院更審前調查中陳稱：（問：何時將證件交給被告甲○○？
      ）我有給被告甲○○我的
      月十日簽約，我從大陸回來後，才給我三萬美金；八十四年九月八日我要去大
      陸之前，交給被告甲○○證件的，我是去大陸前三天交給被告甲○○的，八十
      四年十一月五日回來，八十四年十一月十日簽立買賣契約書，我在八十四年十
      二月又去大陸，到八十五年二月才回來；八十四年十二月底將證件給被告甲○
      ○，是去大陸之前；... （問：你交給被告甲○○的
      鑑證明事後有無拿回來？）我要去大陸時，有拿回
      於其他的證件，都在被告甲○○那裡，都沒有拿回來，被告甲○○就拿去過戶
      了；... （問：八十四年十一月十日有簽約？）有的，但那一份已被小偷偷走
      。我八十五年十二月二十日出境，是我拿到三萬美金到大陸之後，八十六年一
      月五日我回臺灣我發現我遭小偷，有丟二個印章、手錶及一些退伍的資料，約
      三天後，當時印章由我保管，放在抽屜裡面失竊，但是丟了，不見了，我有到
      中壢分局內壢派出所報案；... 我家有失竊過，有印章二個及退伍的資料都不
      見了；... 「失竊有報案，但我是在回國後，已過了一段時間才報警云云（見
      本院更審前上訴字卷第四十一頁、第五十一頁、第七十六頁）。
    (二)被告於本院更審前調查及審理時供稱：乙○○所有權狀是八十四年十二月給我
      的。
      才將
      壽福一百萬元；... （問：土地所有權狀、建物所有權狀正本為何在告訴人乙
      ○○那裡？）我放在房子裡面，本來是要給給買房子的人看的，我放土地所有
      權狀、建物所有權狀正本時，告訴人乙○○人還在大陸，還沒有回來，他拿去
      後，就沒有還我；... 印章都是告訴人乙○○自行在保管；... 告訴人乙○○
      的印鑑章我沒有保管，是代書葉美琴（經由）我拿過戶的資料給他時他蓋章的
      ，八十四年十一月或十二月送件，是我給一百萬元之後的事情，告訴人乙○○
      的印鑑證明是我開車載告訴人乙○○去戶政所申請的，在八十四年十一月十五
      日申請的，申請書是我寫的，印章是告訴人乙○○自已蓋的；... 告訴人乙○
      ○的印鑑章我沒有保管，蓋好他自已就收回去，代書葉美琴我的資料給他時，
      告訴人乙○○他蓋章的，八十四年十一月或十二月送件，一百萬元之後的事情
      ，告訴人乙○○的印鑑證明是我開車載告訴人乙○○所申請的，在八十四年十
      一月十五日申請的，申請書是我寫的，但印章是乙○○自已蓋的等語（見本院
      更審前上訴字卷第四十二頁、第五十二頁、第七十一頁、第一五一頁、第頁一
      七七頁）。
  　(三)告訴人乙○○就證件交付被告之時間，或稱八十四年九月八日赴大陸之前，或
    稱八十四年十二月底赴大陸之前，前後供述並不一致，所述是否真實已容懷疑。
    況據告訴人於本院更審前調查時已明確指出：八十六年一月五日其家中遭竊時，
    「當時印章由其保管」云云。參以，告訴人於八十五年十二月二十日即出境赴大
    陸，迄至八十六年一月五日始返回臺灣，當時印鑑章既仍在告訴人保管中；則自
    八十四年十二月二十日起至八十五年一月五日之期間內，該告訴人之印鑑章應均
    係由告訴人保管中無疑（按告訴人家中遭竊顯屬虛構，惟無礙於「當時印章由告
    訴人保管」之事實）。該印鑑章於八十四年十二月二十日起至八十五年一月五日
    期間既由告訴人保管，則告訴人指稱其於八十四年十二月底將印鑑章交予被告，
    自屬無稽。又告訴人既指稱其於八十五年一月五日時發現該印鑑章遭竊，即無可
    能將已遭竊之該印鑑章交付被告；由此足證自八十五年十二月二十日以後，該印
    鑑章賡續在告訴人持有保管中，被告並無保管該印鑑章之情事。
    (四)告訴人另又陳稱：伊要去大陸時，有拿回
      證件，都在被告甲○○那裡，都沒有拿回來云云（見本院更審前上訴字卷第四
      十一頁），基此亦可得見告訴人之
      中，至少有
      印鑑證明等文件之情況，根本無法擅自辦理過戶登記之手續。
    (五)再者，該印鑑章之印文雖出現於八十五年二月二日付款明細表之「收款人簽章
      」欄內，然斯時該印鑑章既賡續在告訴人持有保管中，復查無證據足資證明該
      印鑑章印文係出於被告所盜用，自不得憑空遽認被告有竊取告訴人之印鑑章而
      蓋用於付款明細表上之行為。是以，應認被告所辯：是告訴人乙○○沒有戴眼
      鏡，告訴人乙○○就自已蓋章的乙節，尚為可採。
　七無積極證據足以認定被告「盜用印文」而「偽造私文書」，嗣「行使偽造私文書
    」而「使公務員為不實登載」，並執該「不實登載之公文書」向大安銀行「詐欺
    」等犯行：
    本件之房地買賣既係由被告依約委由代書張明鳳辦理產權移轉及設定抵押之手續
    ；而告訴人之印鑑章賡續在告訴人持有保管中，又詳如前述；本案既乏證據足證
    該印鑑章印文係出於被告甲○○所盜用，自不得憑空推定被告有竊取告訴人之印
    鑑章，接續盜用五次該印鑑章於「土地登記申請書」，復接續盜用四次該印鑑章
    於「土地、建築改良物買賣所有權移轉契約書」上之行為。原審判決認：1.被告
    甲○○接續盜用五次該印鑑章於「土地登記申請書」上，完成該「土地登記申請
    書」；並接續盜用四次該印鑑章於「土地、建築改良物買賣所有權移轉契約書」
    ，而完成該「土地、建築改良物買賣所有權移轉契約書」之填製。2.被告甲○○
    利用不知情之代書張明鳳攜前開「土地登記申請書」及「土地、建築改良物買賣
    所有權移轉契約書」，持向桃園縣中壢地政事務所辦理土地移轉登記，使承辦之
    公務員將該不實之事項登載於職務上所掌管之文書。3.被告甲○○行使前開使地
    政事務所公務員登載不實之文書，使大安商業銀行股份有限公司陷於錯誤而同意
    其設定抵押權，並貸予甲○○本金三百十萬元。因認被告甲○○涉有「盜用印文
    」而「偽造私文書」，嗣「行使偽造私文書」而「使公務員為不實登載」，並執
    該「不實登載之公文書」向大安銀行「詐欺」之犯行，無非基於憑空之推測，並
    未依據卷內資料認定犯罪事實。
　八民事相關判決之記載不足為本件被告不利之證據：
  　(一)原審法院八十六年度訴字第一七一號乙○○與甲○○間給付買賣價金之訴，因
      被告未能舉證證明其確已支付告訴人除新臺幣一百三十萬元以外之房地買賣價
      金，致遭原審法院於八十六年三月十七日判命被告應給付告訴人新臺幣一百六
      十五萬元及法定利息；被告雖曾聲明上訴，然未繳交上訴裁判費，全案因之確
      定等情，故有臺灣桃園地方法院八十六年度訴字第一七一號民事通常訴訟卷族
      影印卷）在案可查。然被告早於九十年三月二十三日在本院更審前調查中，即
      提出長庚紀念醫院所開具簡賢傑（被告之弟）因左側氣胸、外傷性蜘蛛網膜出
      血，丁金叢（被告之夫）因頸部挫傷、手臂多處挫傷，二人於八十六年四月八
      日住院急診處理，至四月十日出院之診斷證明書二紙附卷為證（見本院更審前
      上訴字卷第九十一頁、第九十二頁）。則被告所辯：因家裡有發生很多的意外
      ，又很忙，所以忘記繳上訴裁判費，而遭法院以未交裁判費為由駁回等語，應
      非出自編撰。
    (二)本件不動產買賣價金新臺幣二百九十五萬元中，被告已給付告訴人新臺幣一百
      六十萬零五千元，所餘未付之金額僅為一百三十四萬五千元，已如前述；乃原
      審法院民事判決竟仍判令被告應給付告訴人一百六十五萬元及其法定利息；則
      該該民事判決之認定是否正確無誤，亦容置疑。從而，前開臺灣桃園地方法院
      八十六年度訴字第一七一號民事判決之記載，尚不足為被告不利之論據。
肆、此外，復查無其他積極證據足認被告有公訴意旨所指之刑法第三百三十九條第一
    項、第二百十六條行使第二百十條偽造私文書等犯行，被告之犯罪尚屬不能證明
    。原審未及詳查，遽予論罪科刑，尚有未洽。被告之上訴意旨，執以指摘原判決
    不當，為有理由，應由本院將原判決撤銷，改為被告無罪之諭知。
據上論斷，應依刑事訴訟法第三百六十九條第一項前段、第三百六十四條、第三百零
條第一項前段，判決如主文。
本案經檢察官田炳麟到庭執行職務。
中　　　華　　　民　　　國　　九十三　　年　　　九　　　月　　 十六 　　日
                              臺灣高等法院刑事第十二庭
                                  審判長法  官  劉  景  星
                                        法  官  陳  志  洋
                                        法  官  陳  博  志
右正本證明與原本無異。
如不服本判決，應於收受送達後十日內向本院提出上訴書狀，其未敘述上訴之理由者
並得於提起上訴後十日內向本院補提理由書（均須按他造當事人之人數附繕本）。
                                        書記官  陳  嘉  文
中　　　華　　　民　　　國　　九十三　　年　　　九　　　月　　二十一　　日
